臺灣高等法院民事判決　　　　　　　　　 94年度上字第688號
上　訴　人　己○○
　　　　　　丁○○
　　　　　　乙○○
　　　　　　辛○○○
　　　　　　戊○○
　　　　　　庚○○
　　　　　　未○○
兼共　　同
訴訟代理人　丙○○
被　上訴人　巳○○
　　　　　　卯○○
　　　　　　辰○○
　　　　　　壬○○○
　　　　　　甲○○○
　　　　　　子○○
　　　　　　丑○○
　　　　　　癸○○
　　　　　　寅○○
　　　　　　午○○
共　　　同
訴訟代理人　林國漳律師
上列當事人間因租佃爭議事件，上訴人對於中華民國94年6月29
日臺灣宜蘭地方法院94年度訴字第115號第一審判決提起上訴，
本院於94年11月29日言詞辯論終結，判決如下：
    主  文
原判決關於命上訴人塗銷宜蘭縣員山鄉○○段283、287、288地號
土地上之三七五租約登記部分，及訴訟費用之裁判均廢棄。
上開廢棄部分，被上訴人在第一審之訴駁回。
其餘上訴駁回。
第一、二審訴訟費用由上訴人負擔二分之一，餘由被上訴人負擔
。
    事實及理由
一、本件被上訴人主張：宜蘭縣員山鄉○○段283、287、288地
    號之土地（下稱系爭土地）原為伊等之被繼承人游呂金菊所
    有，且與上訴人等之被繼承人朱竹籃、朱德水訂立耕地三七
    五租約；嗣兩造之被繼承人相繼死亡，由兩造各自繼承為該
    租佃契約之出租人及承租人。惟上訴人於繼承後，並未自任
    耕作，甚且於86年4月18日任由訴外人呂健一等五人竊取系
    爭土地之砂石，呂健一等人之竊盜行為並經法院判處刑責在
    案，且由上訴人中之庚○○、辛○○○曾於86年2月15日簽
    立委託書予呂健一，將系爭土地之整地、耕作委由呂健一全
    權處理，益見上訴人確有未自任耕作之情，違反耕地三七五
    減租條例第16條之規定，兩造間之租約已屬無效。況上訴人
    亦自承自85年重劃後迄今均未於系爭土地上耕作，已與耕地
    三七五減租條例第17條第1項第4款「不為耕作達一年以上」
    情節相符，且上訴人並自認系爭土地自85年土地重劃後即未
    曾繳租，而伊於93年10月12日即曾以存證信函催告並為終止
    租約之意思表示，該信函雖僅有部分上訴人收受，然依上訴
    人在宜蘭縣政府調解中所提出之異議書，其上已載明渠等均
    已知悉該存證信函之內容，且調解時伊亦已再對上訴人為催
    告繳租之意思表示，然上訴人迄今仍未繳納積欠之租金，伊
    自得於訴訟中再為終止租約之意思表示。系爭租佃契約既已
    無效或經伊終止，伊自得本於所有權權能，請求判命上訴人
    塗銷系爭土地上之租佃契約登記，並返還系爭土地之判決（
    原審為被上訴人勝訴判決）。答辯聲明：駁回對造之上訴。
二、上訴人則以：系爭土地於85年間土地重劃後，即因佈滿石礫
    且高低不平，致無法耕作，經通知被上訴人整地，被上訴人
    迄今仍未整地，而土地重劃後之整地，乃係為便於耕作，並
    非特別改良，自當由被上訴人主動為之，被上訴人不為整地
    ，致無法耕作，此乃屬因不可抗力情形，並非伊等不為耕作
    。至於訴外人呂健一為上訴人辛○○○之配偶，代妻耕作分
    耕農地，自無耕地三七五減租條例第16條所定轉租無效情形
    ，況又非係上訴人全體均委由呂健一就系爭土地為全權處理
    ，所生之不利效果，自不應及於上訴人全體。又租金之請求
    權因五年不行使而消滅，被上訴人之催告欠租金額含時效消
    滅前之租金，顯與實際所得請求之租金金額不符，且該催告
    函僅上訴人未○○、丙○○、庚○○三人收悉，催告效力當
    不及於上訴人全體，況伊等均已表示願給付租金，繼續承租
    耕地，係被上訴人不願收租，此當不可歸責於伊等，被上訴
    人自不得執此終止租約。被上訴人如要收回系爭土地，自應
    需補償上訴人等語，資為抗辯。上訴聲明：(一)原判決廢棄。
    (二)廢棄部分，被上訴人在第一審之訴駁回。
三、兩造不爭執之事實：
  (一)宜蘭縣員山鄉○○段283、287、288等地號之土地原為被上
    訴人等之被繼承人游呂金菊所有，並與上訴人等之被繼承人
    朱竹籃（深惠段287、288等地號）、朱德水（深惠段283 地
    號）訂立耕地三七五租約（見原審卷第94頁、95頁）；嗣游
    呂金菊於86年4月5日死亡，系爭土地由被上訴人等繼承，上
    訴人等亦因繼承關係而為本件租佃契約之承租人。
  (二)系爭土地之耕地租約自67年12月31日起，承租人與出租人雙
    方均未會同辦理租約續約登記，雙方之繼承人亦未會同辦理
    租約變更登記，惟系爭土地現仍有系爭耕地三七五租約之登
    記，有宜蘭縣員山鄉公所94年6月10日員鄉民字第094000673
    9號函檢附之耕地租賃契約更正通知書足稽（見原審卷第93
    至95頁）。
四、兩造所爭執者，厥為：(一)上訴人有無耕地三七五減租條例第
    16條之不自任耕作致租約無效的情形？(二)上訴人是否有耕地
    三七五減租條例第17條第1項第4款非因不可抗力繼續一年不
    為耕作之情形？如是，被上訴人已否合法終止？(三)上訴人是
    否積欠地租達兩年之總額？如是，被上訴人是否合法催告？
    茲分述之。
五、上訴人有無不自任耕作情事部分：
  (一)經查系爭土地之耕地租約其原出租人為被上訴人之被繼承人
    游呂金菊，其中287、288地號土地之承租人為上訴人戊○○
    、己○○、未○○、丙○○、丁○○、乙○○之被繼承人朱
    竹藍，而283地號土地之承租人則為上訴人庚○○、辛○○
    ○之被繼承人朱德水，有宜蘭縣員山鄉公所94年6月10日員
    鄉民字第0940006739號函檢附之耕地租賃契約更正通知書二
    份足稽（見原審卷第93至95頁），亦有上訴人93年11月5日
    出具之異議書二份附於租佃爭議案卷內可參。而上訴人丙○
    ○自承其父朱竹藍承租系爭土地之部分，係交由其伯父朱德
    水耕作，故系爭土地之租金亦均由朱德水繳納，渠等均不知
    情及「自重劃迄今上訴人均未於系爭土地耕作」等語（見原
    審卷第44頁、第65頁），則顯見上訴人等人均未於系爭三筆
    土地上自任耕作亦明。雖上訴人丙○○於本院改稱：系爭土
    地現由庚○○種植青蔥，其（即丙○○）有時也會去耕作，
    其他上訴人並沒有耕作等語（見本院卷第74頁），惟就朱竹
    藍所訂之租約部分（即287、288地號），朱竹藍及其繼承人
    即上訴人戊○○、己○○、未○○、丙○○、丁○○、乙○
    ○亦顯未自任耕作至明。再依上訴人一再抗辯渠等未繳納租
    金，係因被上訴人未整地之故，致未耕作云云，則其嗣後於
    本院改稱系爭土地由庚○○耕作種植青蔥，亦無足採。另辛
    ○○○迄今均未於系爭土地耕作，則上訴人抗辯呂健一係夫
    代妻耕作，亦屬無據。
  (二)上訴人雖抗辯土地重劃之整地費用依民間慣例由出租人及承
    租人雙方協商分攤，然被上訴人於系爭土地重劃後，並不與
    其協商，且整地費用高昂，其因而無法整地，致未能耕作，
    而非不自任耕作等語。惟查：
  (1)系爭土地283地號之原承租人朱德水之繼承人即上訴人庚○
    ○、辛○○○於86年2月15日即已出具委任書，全權委任辛
    ○○○之夫呂健一就系爭土地中之283、288地號土地為整地
    及耕作，有委任書可按（見原審卷第114頁，由前述上訴人
    丙○○自承朱竹藍承租之287、288地號均由朱德水耕作、繳
    租之情，堪見系爭土地均由朱德水之繼承人即庚○○、辛○
    ○○處理，此由該二人出具之委託書內包含該288地號者可
    知），然受任人呂健一藉整地之名而行盜採砂石之實，先於
    86年3月10日夥同林丁興、林慶宗等人於系爭土地中之287、
    288地號土地開挖，因已改變地貌，違反區域計畫法之規定
    ，經宜蘭縣政府會同警方取締，嗣又於86年4月17日及18 日
    二日，再與林丁興、林慶宗、黃國田、李木全等人共同盜採
    系爭土地中283地號及另筆同段282地號土地上之砂石，並於
    挖取長82.5公尺、寬39.5公尺、深度1公尺之土壤時，為被
    上訴人巳○○當場發現報警查獲，呂健一等人之行為業經台
    灣宜蘭地方法院檢察署檢察官以88年度偵字第28號提起公訴
    ，並經原法院以88年度易字第499號判決呂健一等人共同竊
    盜未遂等罪責，並均判決有罪確定，業經原審調閱該刑事卷
    證查明屬實，且有該刑事判決書一份為證（見原審卷第35頁
    ），由是足見系爭土地早於86年間即均在上訴人管理之下，
    則被上訴人主張上訴人等就系爭土地，並未盡承租人之保管
    義務，而任由他人盜採砂石，嚴重破壞土地地貌，確有不自
    任耕作之情事等情，核屬有據。
  (2)上訴人就系爭土地於重劃後有需整地之事實，並未能提出證
    據以實其說，且系爭土地復於86年3月、4月間分別遭上訴人
    辛○○○之夫呂健一人盜採砂石，嚴重破壞土地地貌，是上
    訴人亦顯無從證明系爭土地在重劃後、遭人盜採砂石前，有
    為整地必要之情。況退步言，縱上訴人抗辯系爭土地需整地
    始能耕作屬實，惟依該刑事判決所載，呂健一等人於開挖28
    2、283地號土地時，已自外地運入十幾卡車之他人自地下室
    開挖之土，待回填於該二筆土地上（見原審卷第35頁反面）
    ，則呂健一等人於宜蘭縣政府命其回復原狀時，僅需將該已
    運入待回填之土回填，即可達整地目的，嗣後系爭土地即可
    供耕作之用，然上訴人自斯時迄今仍未於系爭土地耕作，顯
    見其並無耕作之意至明，是上訴人未於系爭土地上耕作與系
    爭土地之整地無關亦明，其此部分之抗辯，要無可採。
六、按承租人應自任耕作，並不得將耕地全部或一部轉租於他人
    。承租人違反前項規定時，原訂租約無效，得由出租人收回
    自行耕種或另行出租。耕地三七五減租條例第16條第1、2項
    定有明文。所謂承租人應自任耕作，係指承租人應以承租之
    土地供自己從事耕作之用而言，如承租人以承租之土地建築
    房屋居住或他非耕作之用者，均在不自任耕作範圍之內，應
    構成同條第2項所定原訂租約無效之原因（最高法院92年度
    台上字第2494號判決意旨參照）。末按耕地租約之訂立、變
    更、終止或換訂登記，應由出租人會同承租人於登記原因發
    生日起30日內，向當地鄉（鎮、市、區）公所申請，臺灣省
    耕地租約登記辦法第2條第1項固定有明文；惟前項租約登記
    ，出租人或承租人不會同申請時，得由一方敘明理由，檢附
    判決確定相關證明文件，單獨逕行申請登記，亦為該辦法第
    2項第1款所明定。本件上訴人既未於系爭土地自任耕作，而
    將系爭土地交由呂健一盜採砂石，依前揭說明，該耕地租賃
    契約即應屬無效，依前揭台灣省耕地租約登記辦法第2條第1
    項規定，被上訴人僅需持本件判決及確定證明書，即可單獨
    向宜蘭縣員山鄉公所辦理註銷系爭土地之耕地三七五租賃契
    約登記，被上訴人請求判決准予塗銷系爭租賃契約之登記，
    核無權利保護之必要，不應准許，應予駁回。系爭土地上之
    耕地租賃契約既因上訴人未自任耕作而無效，上訴人庚○○
    、辛○○○委託呂健一全權處理占有使用系爭土地，即屬無
    權占有，被上訴人本於所有權請求上訴人應返還系爭土地，
    即屬有據。原審就塗銷租約登記部分為上訴人敗訴判決，尚
    有未合。上訴意旨指摘原判決此部分不當，求予廢棄改判，
    為有理由。至上開應予准許部分，原審就此部分為被上訴人
    勝訴之判決，並無不合。上訴意旨指摘原判決此部分不當，
    求予廢棄改判，為無理由，應駁回上訴。
七、本件既已認定系爭土地之耕地租約，係因上訴人不自任耕作
    而無效，則就上訴人是否有「非因不可抗力繼續一年不為耕
    作」或「積欠地租達兩年之總額」，及經被上訴人合法終止
    租約等爭點，即無再審究之必要，併此敘明。
八、據上論結，本件上訴為一部有理由，一部無理由，依民事訴
    訟法第450條、449條第1項、第79條、第85條第1項前段，判
    決如主文。
中　　華　　民　　國　　94　　年　　12 　月　　20 　日
　　　　　　　　　民事第七庭審判長法　官 鄭三源
　　　　　　　　　　　　　        法　官 黃嘉烈
　　　　　　　　　　　　　        法　官 周美月
正本係照原本作成。
如不服本判決，應於收受送達後20日內向本院提出上訴書狀，其
未表明上訴理由者，應於提出上訴後20日內向本院補提理由書狀
（均須按他造當事人之人數附繕本）上訴時應提出委任律師或具
有律師資格之人之委任狀；委任有律師資格者，另應附具律師資
格證書及釋明委任人與受任人有民事訴訟法第466條之一第一項
但書或第二項（詳附註）所定關係之釋明文書影本。
中　　華　　民　　國　　94　　年　　12　　月　　20　　日
　　　　　　　　　　　　　　　　　書記官 陳啟文
附註：
民事訴訟法第四百六十六條之一（第一項、第二項）：
對於第二審判決上訴，上訴人應委任律師為訴訟代理人。但上訴
人或其他法定代理人具有律師資格者，不在此限。
上訴人之配偶、三親等內之血親、二親等內之姻親，或上訴人為
法人、中央或地方機關時，其所屬專任人員具有律師資格並經法
院認為適當者，亦得為第三審訴訟代理人。
